【裁判字號】    98,簡上,299
【裁判日期】    981022
【裁判案由】    竊盜
【裁判全文】
臺灣桃園地方法院刑事判決             98年度簡上字第299號
上  訴  人
即  被  告  丙○○
上列上訴人即被告因竊盜案件不服本院98年度桃簡字第40號，中
華民國98年2 月23日第一審簡易判決（起訴案號：臺灣桃園地方
法院檢察署97年度偵字第25517 號）提起上訴，本院判決如下︰
    主  文
原判決撤銷。
丙○○竊盜，累犯，處拘役伍拾日，如易科罰金，以新臺幣壹仟
元折算壹日。並於刑之執行完畢或赦免後，令入相當處所，施以
監護貳年。
    事  實
一、丙○○前於民國95年間，先後因施用第一級毒品案件，經本
    院以95年度訴字第932 號、95年度訴字第2706號刑事判決，
    分別判處有期徒刑10月、9 月確定；又於95年間，因施用第
    二級毒品案件，經本院以95年度訴字第1916號刑事判決有期
    徒刑7 月確定；復於96年間，因施用第一、二級毒品案件，
    經本院以96年度訴字第183 號刑事判決判處有期徒刑11月、
    3 月確定；上開5 罪，經本院以96年度聲減字第4478號裁定
    減為有期徒刑5 月、4 月又15日、3 月又15日、5 月又15日
    、1 月又15日，均得易科罰金，並定執行為有期徒刑1 年6
    月，得易科罰金確定，於96年3 月19日入監，於97年9 月18
    日縮刑期滿，同年月19日徒刑執行完畢出監。
二、丙○○自27歲開始，因精神症狀持續至桃園療養院門診追蹤
    治療，因缺乏病識感及未規則服藥，精神症狀持續存在，於
    94 年8月11日至同年9 月14日因情緒起伏大、易怒、失眠、
    行為自控差、被害妄想、被跟蹤妄想、關係妄想等症狀至行
    政院退除役官兵輔導委員會桃園榮民醫院（下稱桃園榮民醫
    院）住院治療多次，其精神疾病病情相當不穩定、易衝動、
    常因瑣事導致暴怒，意志力及判斷力均略微受損，亦即因其
    精神障礙，致其辨識行為違法或依其辨識而行為之能力，顯
    著減低之情況下，於97年11月26日上午10時30分，至桃園縣
    桃園市○○街66號之「百山水果行」，先向店員甲○○表示
    之前有向其買過水果有問題，甲○○要丙○○將水果帶來查
    看，丙○○又表示伊腳受傷想借錢，遭甲○○拒絕，詎丙○○見櫃檯桌上置有新臺幣（下同）50元、10元、5 元、1 元
    硬幣之零錢盒各1 盒，竟意圖為自己不法之所有，利用甲○○不注意之際，徒手竊取桌上之50元零錢盒，得手後欲往店
    外逃逸，旋為甲○○發覺大聲呼叫，而當場為另名員工乙○○攔住並報警處理，而查悉上情。
二、案經桃園縣政府警察局桃園分局報告臺灣桃園地方法院檢察
    署檢察官偵查後，聲請簡易判決處刑。
    理  由
壹、證據能力部分：
一、按被告以外之人於審判外之言詞或書面陳述，除法律有規定
    者外，不得作為證據。又被告以外之人於審判外之陳述，雖
    不符前4 條之規定，而經當事人於審判程序同意作為證據，
    法院審酌該言詞陳述或書面陳述作成時之情況，認為適當者
    ，亦得為證據。當事人、代理人或辯護人於法院調查證據時
    ，知有第159 條第1 項不得為證據之情形，而未於言詞辯論
    終結前聲明異議者，視為有前項同意，刑事訴訟法159 條第
    1 項、第159 條之5 分別定有明文。查證人甲○○、乙○○
    於警詢時所為之陳述，固均係審判外之陳述而屬傳聞證據，
    惟被告就上開審判外之陳述，於本院審理中，知有該項證據
    ，未曾於言詞辯論終結前聲明異議，而本院審酌上開證人陳
    述作成時之情況，均無違法取證及證明力過低之瑕疵，亦認
    以之作為證據為適當，依前揭規定說明，自有證據能力。
二、另本件認定事實所引用之卷內其餘所有卷證資料，並無證據
    證明係公務員違背法定程序所取得，被告於審判程序中復未
    於言詞辯論終結前表示異議，亦均有證據能力，合先敘明。
貳、實體部分：
一、訊據被告丙○○固坦承有於前揭時間、地點，竊取放在「百
    山水果行」櫃檯桌上之零錢，惟辯稱：僅有竊取50元零錢盒
    內之2 枚硬幣，未竊取整盒零錢盒，且伊當時之行為係受精
    神疾病之影響等語。經查：
（一）被告於前揭時間、地點，竊取放在「百山水果行」櫃檯桌
      上之50元零錢盒整盒（共140 枚），得手後正要離開該水
      果行時，為店員甲○○發覺喊叫，而遭店員乙○○上前攔
      下，並報警處理等情，業據證人甲○○於警詢、本院審理
      中迭證稱：「（問：被告行竊過程？）被告先進來水果行
      說之前買的水果有問題，我要他帶過來看看，他說沒有帶
      來，又說要跟我借錢，我不理他，他本來要走但又掉頭回
      來到櫃檯前，我看到他伸手將櫃檯上50元硬幣之零錢盒整
      盒抓去，然後往外跑，我就大叫，店員乙○○上前在店門
      口攔下被告後報警處理」、「（問：你確定被告是拿整盒
      50 元 硬幣零錢盒，不是拿2 個50元硬幣？）確定，被告
      是將整個零錢盒都拿走」、「（問：案發當時你距離該零
      錢盒有多遠？）我就站在櫃檯前」等語（見偵查卷宗第11
      、12頁，本院卷第53頁背面）；證人乙○○於警詢中證稱
      ：「97年11月26日上午10時30分許，我在百山水果行內工
      作，看到被告走向櫃檯與甲○○說話，我繼續工作，後來
      聽見甲○○大叫有人搶錢，並看到被告抱著零錢盒往馬路
      逃逸，我就上前攔下被告，遭被告竊取之零錢盒，共有50
      元硬幣140 枚」等語綦詳（見偵查卷宗第13、14頁），被
      告於警詢時復不否認於上開時地竊取裝50元硬幣之零錢盒
      等情，此外並有桃園縣政府警察局扣押物品目錄表及贓物
      認領保管單各1 份在卷可查（見偵查卷宗第17至19頁），
      是上開事實洵堪認定。被告事後翻異前詞改稱：只有竊取
      該零錢盒內之2 枚50元硬幣云云，顯係臨訟卸責之詞，並
      不可採。
（二）綜上所述，本案事證明確，被告上開竊盜犯行堪以認定，
      應依法論科。
二、核被告所為係犯刑法第320 條第1 項之普通竊盜既遂罪。查
    被告經本院就被告行為時之精神狀態，送請國軍退除役官兵
    輔導委員會桃園榮民醫院精神鑑定結果認：「三、個案生活
    史及家庭及個人狀況3.被告精神病史：被告25歲左右時因感
    工作壓力大、睡眠障礙、情緒波動，偶有幻聽干擾，當時未
    就醫，約27歲開始因以上精神症狀持續而至桃園療養院門診
    追蹤治療，因缺乏病識感及未規則服藥，精神症狀持續存在
    ，被告也曾至新竹精神科住院治療過2 次，但其未規則服藥
    ，大部分自行至診所購買FM2 等安眠藥協助入睡，被告於94
    年8 月11日至94年9 月14日因情緒起伏大、易怒、失眠、行
    為控制差（與路人打架、吵架、搶超商）、被害妄想、被跟
    蹤妄想（警察、路人）、關係妄想（電視內容與他有關）等
    症狀而至桃園榮民醫院住院治療，出院後未能規則服藥及返
    診，精神症狀起起伏伏，於桃園榮民醫院住院治療多次，期
    間因恐嚇及物質濫用（安非他命、海洛因）而入監服刑至97
    年9 月19日出獄，出獄後仍疑有物質濫用、幻聽、衝動控制
    力差等情形，於97年12月27日第13次入院並於98年1 月12日
    出院返家，之後可規則服藥及返診，於5 月初出現夜眠障礙
    、視幻覺（有牛頭馬面要捉他）、聽幻覺（叫病人去死）、
    情緒起伏大並出車禍，於98年5 月11日住院接受治療，於同
    年月14日出院。七、鑑定結論：1.事件經過：本案事實為被
    告確實先取走7 千元（有多數證人及筆錄可證明之），但被
    告否認，抑或不記得，按被告在警詢筆錄回答皆合邏輯，如
    對自身認同，週遭環境理解，無主動幻覺及妄想表現，與在
    地方法院、檢察署之訊問筆錄亦同，主要不同是在被告在警
    詢筆錄上承認取走7 千元，而在檢察署訊問時只承認取走10
    0 元，認為7 千元是警察拿去警局的，按被告在法院的筆錄
    與檢察署的筆錄大意相同，皆稱有躁憂症，行為當時受病情
    影響而沒有行為能力，而且只有拿走100 元，並不是整盒拿
    走，然而對警詢筆錄也是照被告之意思記錄且出於自由意志
    ，被告在4 個小時內說詞不一，若為說謊，被告應全程精神
    皆正常，大可以全盤否認而不必避重就輕，但綜觀所有筆錄
    及被告在會談所表達語意，被告對當時拿走7 千元之事不記
    得是可信的，按被告病情相當不穩定，易衝動，常因瑣事導
    致暴怒，比較符合案發當時狀況，此即為紅矇現象（red-ou
    t ），意謂極度情緒高張時，如極度憤怒時記憶會有所缺損
    ，可解釋被告事後對事件之回憶與客觀事實不同，若為精神
    病發作期其緩解應不會那麼快，若為紅矇現象則緩解很快，
    其意志力及判斷力並無喪失，其表現為意志力去抑制現象，
    亦即為衝動之結果，類似喝酒後黑矇現象（black out ），
    亦即無精神喪失。被告自小在單親家庭，社會發展未達成熟
    ，人格特質有自我中心、反抗之傾向，其自我功能目前有嚴
    重困擾，因此被告情緒困擾多，對衝動控制差，並缺乏足夠
    之情緒處理能力，再說被告行經水果行乃1 、2 週前之事，
    表示被告並無預謀，是臨時起意，且當場被捉，而竊取的東
    西常是可就近性，對罪行常無掩飾或掩飾手法拙劣，亦符合
    精神病患犯罪現實感不佳之模式。2.結論：個案最可能的情
    況為有精神耗弱狀況，其意志力及判斷力略為受損」、「被
    告犯案當時，辨識行為能力顯著降低」，有桃園榮民醫院98
    年8 月1 日桃醫醫字第0980005159號函暨所附精神鑑定報告
    書1 份，及該院98年9 月17日桃醫醫字第0980006065號函各
    1 份在卷足憑（見本院卷第28至32頁、第45頁）。而修正後
    刑法第19條之規定將原條文所謂之「心神喪失」、「精神耗
    弱」之語意予以明確化，賦與新的判斷標準而修正為「行為
    時因精神障礙或其他心智缺陷，致不能辨識其行為違法或欠
    缺依其辨識而行為之能力者，不罰」、「行為時因前項之原
    因，致其辨識其行為違法或依其辨識而行為之能力，顯著減
    低者，得減輕其刑」，惟其實質內涵並無太大改變，致尚有
    多數鑑定報告或文書仍沿用舊有用語。觀之被告於審理中稱
    ：「是牛頭馬面叫我要拿100 元走，不然要給我家人死」、
    「我常常幻聽幻覺，而且幻聽幻覺之內容都跟現實相符，讓
    我搞不清楚我所做的事情是幻覺還是真的，過去的事情沒有
    辦法完全想起來，只有片段」等語（見本院卷第55頁背面）
    ，據此被告脫離現實之應訊內容，再對照前述精神鑑定報告
    所指「被告病情相當不穩定，易衝動，常因瑣事導致暴怒，
    比較符合案發當時狀況，被告之其意志力及判斷力並無喪失
    ，其表現為意志力去抑制現象，亦即為衝動之結果，類似喝
    酒後黑矇現象（black out ），亦即無精神喪失但有精神耗
    弱狀況，其意志力及判斷力略為受損」、「被告犯案當時，
    辨識行為能力顯著降低」等語，足徵被告於前揭行為時，對
    辨識行為違法或依其辨識而行為能力，已因精神障礙而顯著
    減低，洵堪認定，應依刑法第19條第2 項之規定減輕其刑。
    又被告有上揭事實欄記載之犯罪科刑及執行紀錄，有卷附臺
    灣高等法院被告前案紀錄表可按，其於受有期徒刑之執行完
    畢後，5 年以內故意再犯本件有期徒刑以上之本罪，為累犯
    ，應依刑法第47條第1 項規定加重其刑，並依法先加重後減
    輕之。爰審酌被告有前述精神障礙情事，被告犯罪之手段，
    所得之財物價值不高，竊盜情節亦非重大，查扣之財物已全
    部發還被害人，被告承認有竊盜行為惟僅承認竊取2 枚50元
    硬幣，否認竊取140 枚50元硬幣之犯後態度，及其生活狀況
    、品行、智識程度等一切情狀，量處如所主文所示之刑，並
    諭知易科罰金之折算標準。
三、復按所謂監護處分，性質上有監禁與保護之雙重意義，一方
    面使受處分人與社會隔離，以免危害社會；他方面給予適當
    治療，使其回歸社會生活。是因刑法第19條第2 項之規定而
    減輕其刑者，經衡酌行為人之危險性，認除有再犯或危害公
    共安全之虞，為達到防衛社會之目的，有對其採取隔離、保
    護與治療措施之必要，始得一併宣告監護處分。考量本件被
    告於27歲時起即因精神症狀持續而至桃園療養院追蹤治療，
    ，也曾至新竹精神科住院治療，又於94年8 月11日起至同年
    9 月14日因精神症狀至桃園榮民醫院住院治療，出院後又因
    精神症狀起起伏伏，於桃園榮民醫院住院治療多次，本案發
    生後之97年12月27日第13次入桃園榮民醫院住院治療出院後
    ，又於98年5 月11日起至同年月14日止，因精神症狀住院治
    療，又桃園榮民醫院經鑑定後亦認：「被告為為精神疾病患
    者，依其過去行為史，若無法配合服藥，易致精神疾病嚴重
    復發，而有再犯或危害公共安全之虞」，此有有該醫院98年
    9 月17日桃醫醫字第0980006065號函在卷可佐（見本院卷第
    45頁），基此審酌被告之情狀確有再犯之虞，為確保被告規
    則治療及復健與監督保護，及避免對社會治安造成影響，實
    有施以監護治療之必要，爰依刑法第87條第2 項前段、同條
    第3 項前段規定，併諭知其於刑之執行完畢或赦免後，令入
    相當處所，施以監護2 年，以收個人治療及社會防衛之效。
四、原審以被告罪證明確，予以論罪科刑，固非無見。惟原審未
    審酌被告犯罪行為時之精神狀態已因其精神疾患而致其辨識
    行為違法及依其辨識而行為之能力顯著降低之事實，容有未
    洽。被告上訴意旨否認竊得140 枚50元硬幣云云，固無理由
    ，然其另以為上開竊盜行為時有受自身精神疾病之影響等語
    ，提起本件上訴，實非無理由，原判決既有上開可議之處，
    自仍應由本院合議庭予以撤銷改判。
據上論斷，應依刑事訴訟法第455 條之1 第1 項、第3 項、第36
9條 第1 項前段、第364 條、第299 條第1 項前段，刑法第320
條第1 項、第47條第1 項、第19條第2 項、第41條第1 項前段、
第87條第2 項前段、第3 項前段，刑法施行法第1 條之1 ，判決
如主文。
本案經檢察官李安蕣到庭執行職務。
中    華    民    國    98    年    10    月    22    日
                  臺灣桃園地方法院刑事第八庭
                      審判長法  官  林惠霞
                            法  官  葉藍鸚
                            法  官  張明儀
以上正本證明與原本無異。
本件不得上訴。
                            書記官  邱仲騏
中    華    民    國    98    年    10    月    22    日


司法院資訊處製作；財團法人民間司法改革基金會備份。
